最高法院民事判決　　　　　　　　　　　　　　　八十七年度台上字第一九二一號
　　上　訴　人　鄭振雄
　　訴訟代理人　陳正磊律師
　　被 上訴 人　彰化商業銀行股份有限公司中正分公司
　　法定代理人　李錫禧
　　訴訟代理人　許文彬律師
右當事人間請求確認債權存在事件，上訴人對於中華民國八十六年十月七日台灣高等
法院第二審更審判決（八十六年度上更(一)字第三七八號），提起上訴，本院判決如左
：
    主  文
原判決廢棄，發回台灣高等法院。
    理  由
本件上訴人主張：伊在被上訴人銀行設有綜合存款帳戶，戶號為0000－00－0
0000－0－00，民國八十三年十一月十八日伊並未自該帳戶提款或轉帳，被上
訴人竟在該帳戶帳卡上記載該日支出新台幣（下同）一百八十萬元。該款顯係被上訴
人未經伊依銀行作業規定先行填具取款條並加蓋伊留存之印鑑章，即將伊帳戶內存款
撥入訴外人鄭萬德帳戶，其提領伊帳款不合常規，依民法第一百六十六條規定應推定
尚未提撥該存款等情，爰求為確認該一百八十萬元之存款債權存在，並命被上訴人給
付一百八十萬元及自八十三年十一月十九日起至清償日止加計法定遲延利息之判決（
關於上訴人另請求塗銷存款帳冊內該日支出一百八十萬元記載部分，經原審於本院發
回更審前判決上訴人敗訴後，未據其聲明上訴而告確定）。
被上訴人則以：伊銀行前任經理陳清耀於八十三年十一月十八日，接獲上訴人電話囑
自其帳戶提撥一百八十萬元轉入其侄鄭萬德帳戶，並允隔日前來補辦手續，嗣經鄭萬
德之會計張淑玲電話告知所欲轉入之帳號。該提撥帳款陳清耀純係依上訴人電囑辦理
，雖上訴人嗣後未依約前來補辦簽章手續，惟既已提領該存款，則系爭存款債權自已
消滅等語，資為抗辯。
原審維持第一審所為此部分上訴人敗訴之判決，駁回其上訴，無非以：查上訴人與鄭
萬德係叔侄關係，常有金錢來往，為上訴人所不爭。且本件鄭萬德原擬向上訴人借款
二百萬元，八十三年十一月十八日，由鄭萬德會計張淑玲與上訴人聯絡，結果僅需借
款一百八十萬元，上訴人乃告知會囑被上訴人銀行陳經理將錢匯入鄭萬德帳戶，上訴
人並說其與陳經理熟識會打電話給陳經理等情，亦據證人鄭萬德、張淑玲分別於一、
二審證述綦詳，該鄭萬德證述時言詞懇切，復為上訴人之侄，坦承向上訴人借款轉帳
，自無偏袒之理，該證言要堪採信。參諸上訴人前於八十三年十月十一日曾電囑被上
訴人經理陳清耀自其帳戶先行轉帳十五萬元至他分行帳戶，隔日即補簽名並補登存款
簿之先例，以及上訴人於系爭提撥一百八十萬元帳款後截至八十四年二月止陸續自同
一帳戶提領二十餘筆款項，大多在其他分行或自動提款機提領，復於歷經二十餘筆交
易後從未異議等情觀之，足見被上訴人經理陳清耀依上訴人之電話指示提撥款項，絕
非偶然。又按依銀行業規定，客戶提撥存款，固應先填具取款條，再加蓋留存之印鑑
章，銀行行員審核確有存款始可撥款，惟此係銀行業據以保全其與客戶間消費寄託契
約之證據為目的所訂之規章，並非該契約成立之要件，如被上訴人銀行遇存款績效良
好之客戶，亦有先以電話通知撥款之例外情事，復經證人吳榮元證明屬實，是以被上
訴人經理陳清耀受上訴人之囑託先行提撥帳款，再通知上訴人補蓋印章於取款條及補
登存簿，既非該銀行空前之行徑，自難謂被上訴人未依一定手續提撥帳款。且被上訴
人銀行總行八十五年七月二十九日彰業營字第三三○二號函更載明對於熟識之客戶，
如能辨明其為存戶本人，基於業務競爭及服務客戶之考量，亦有先受理取款，嗣後再
補提取款憑條並補登存摺之情形云云，益見被上訴人銀行經理依上訴人電話通知先行
撥款，並未違反其總行所認可之作業方式，上訴人主張被上訴人銀行撥提帳款，不合
民法第一百六十六條規定一節，尤非可取。從而，上訴人訴請確認伊對被上訴人有系
爭一百八十萬元存款債權存在，並命被上訴人如數給付該款本息，即非有據，不應准
許等詞，為其判斷之基礎。
惟查被上訴人承辦上訴人系爭存款帳戶之承辦人吳榮元於原審證稱：「八十三年十一
月十八日（誤載為十三日）本行經理陳清耀接到一電話，講到一半，先問我帳號的主
人是誰，我查出是鄭先生（上訴人），便問我鄭先生戶頭有沒有一、兩百萬元，我查
到有，經理便開一取款條給我，要提款。」等語（見原審更(一)字卷二九頁），而被上
訴人前法定代理人陳清耀亦稱：「先是鄭萬德打電話給我，鄭萬德表示鄭振雄說他在
中正分行有三、四百萬元，故打電話查證……」云云（同上卷三一頁），觀乎二人證
詞，該吳榮元所稱陳清耀是日所接到之電話似指鄭萬德而非上訴人。且被上訴人所提
之系爭一百八十萬元取款條存戶簽章欄所載：「鄭振雄、鄭萬德代」等字樣，陳清耀
更稱上訴人不來補簽故找鄭萬德來代簽等情無訛（見一審卷三五、六○頁）。準此，
則能否僅憑證人鄭萬德、張淑玲之證言即謂上訴人同意被上訴人取款轉撥，已滋疑義
。且上訴人於原審復曾主張稱：「被上訴人提出之取款條未經上訴人事前同意，事後
承認，依民法第一百七十條第一項規定，對於上訴人根本不生效力」、「依被上訴人
提出之取款條以觀，顯係鄭萬德私人請被上訴人將上訴人存款匯入鄭萬德指定之帳戶
，故由鄭萬德在取款條簽名並將匯入存款戶號碼記載於憑條之上，如果出於上訴人之
電話指示，理應由上訴人補簽，也不必在取款條上記載匯入款帳戶之號碼，絕無由鄭
萬德補簽之理」、「鄭萬德、張淑玲、鄭永堂等偽證，該等證人未證明親見上訴人打
電話，則該證言係附合之詞，不足為憑」各等語（分見原審上字卷六二、八一頁及更
(一)字卷六三頁）。究竟被上訴人於八十三年十一月十八日自上訴人上述存款帳戶提款
匯入鄭萬德所指定之帳戶，有無經上訴人事前同意﹖又是日未經上訴人於取款條簽章
遽而提款，陳清耀究係受鄭萬德之囑咐，抑或係上訴人所指示﹖再者，上訴人如有致
電，被上訴人銀行有無該通話紀錄之記載﹖在在與上訴人提起本件訴訟有無理由所關
頗切。乃原審均未遑進一步調查明晰，徒以上開理由遽為上訴人敗訴之判決，亦嫌速
斷。本件事實既欠明瞭，本院自無從為法律上之判斷。上訴論旨執以指摘原判決不當
，求予廢棄，難謂無理由。
據上論結，本件上訴為有理由，依民事訴訟法第四百七十七條第一項、第四百七十八
條第一項，判決如主文。
中      華      民      國    八十七    年      八      月     二十     日
                              最高法院民事第七庭
                                  審判長法官  朱  錦  娟
                                        法官  蘇  茂  秋
                                        法官  蘇  達  志
                                        法官  顏  南  全
                                        法官  徐  璧  湖
      右正本證明與原本無異
                                              書  記  官
中      華      民      國    八十七    年      九      月      二      日
